【裁判字號】    95,台上,2645
【裁判日期】    951123
【裁判案由】    侵權行為損害賠償
【裁判全文】
最高法院民事判決            九十五年度台上字第二六四五號
上  訴  人  乙○○
訴訟代理人  高瑞錚律師
            陳在源律師
            張梅音律師
被 上訴 人  甲○○
訴訟代理人  林辰彥律師
複 代理 人  黃淑怡律師
上列當事人間請求侵權行為損害賠償事件，上訴人對於中華民國
九十三年十二月二十二日台灣高等法院第二審判決（九十二年度
重上字第二四二號），提起上訴，本院判決如下：
    主  文
原判決關於駁回上訴人其餘上訴及命其再給付新台幣一百二十一
萬二千四百七十元本息暨該等訴訟費用部分廢棄，發回台灣高等
法院。
    理  由
本件被上訴人主張：上訴人於民國八十九年五月二十九日二十一
時五十分許，駕駛車號ＤＩ－八００六號自小客車，沿台北市○
○街由南向北行駛至北平東路口時，竟疏於注意貿然左轉，致撞
及在對向車道行駛已快通過該路口之訴外人陶孝榮所騎乘車號Ｉ
ＭＤ－四四０號重型機車，造成搭乘該重型機車之伊左側骨盤骨
折、近端脛骨骨折、左側腳踝開放性骨折及左側腰神經嚴重受損
，而受有支出醫療費用新台幣（下同）十四萬三千零七十八元、
計程車資一萬六千五百二十五元、看護費用九十七萬七千九百元
及其他相關費用二萬四千六百八十一元，與減少勞動能力三百八
十萬八千八百六十元，暨精神慰撫金三百萬元等損害，扣除上訴
人已支付生活補助費十萬元後，合計為七百八十七萬一千零四十
四元等情，爰依侵權行為之法律關係，求為命上訴人如數給付並
加付法定遲延利息之判決。並以其又支出醫療費用八百八十元、
看護費用二十萬九千元及其他相關費用二千五百九十元，於原審
擴張聲明請求上訴人給付二十一萬二千四百七十元及其法定遲延
利息（未繫屬本院者，不予贅述）。
上訴人則以：訴外人陶孝榮並非沿天津街由北向南行駛，且系爭
車禍乃陶孝榮騎乘機車靠左超速行駛，而打滑左斜撞及停止狀態
之伊自小客車所致，伊無何過失。縱認伊有過失，陶孝榮靠左超
速行駛亦與有過失，依法應減輕賠償金額。又被上訴人請求賠償
之損害金額，伊已經給付及非屬醫療上及生活上所必要之部分，
均應扣除。且被上訴人所受傷害，以現今醫療技術之進步，難謂
無痊癒之日，加上試裝工作之勞動年數不應算至六十歲止，及每
月薪資二萬八千元尚有多項疑問等，其請求賠償支出看護費用及
減少勞動能力之損害金額，亦非真實。參酌伊於系爭車禍發生後
之態度，被上訴人請求非財產上損害之金額，並屬過高等語，資
為抗辯。
原審將第一審駁回被上訴人請求非財產上損害之判決部分廢棄，
改判命上訴人再給付被上訴人一百萬元本息，暨准被上訴人擴張
聲明之請求，判命上訴人給付二十一萬二千四百七十元本息，並
維持第一審所為上訴人敗訴之部分判決，駁回其上訴，係以：上
訴人於八十九年五月二十九日二十一時五十分許，駕駛自小客車
沿台北市○○街由南往北行駛至北平東路口時，未至交岔路口中
心即貿然左轉，致撞及在對向車道行駛已快通過該路口之訴外人
陶孝榮所騎乘之重型機車，造成搭乘該機車之被上訴人受有左側
骨盤骨折、近端脛骨骨折、左側腳踝開放性骨折及左側腰神經嚴
重受損等傷害之事實，有道路交通事故調查報告表、交通事故談
話紀錄表、交通事故補充資料表、現場照片及診斷書可稽，而上
訴人既為交通用路人，依道路交通安全規則第九十四條第三項、
第一百零二條第一項第六款之規定，自應注意車前狀況，隨時採
取必要之安全措施，轉彎車並應讓直行車先行，且當時情形亦無
不能注意之情事，乃其疏於注意，未至交岔路口中心即貿然左轉
，亦未讓陶孝榮之重型機車優先直行，致被上訴人在肇事中受有
上開傷害，顯有過失，上訴人並因此被判處罪刑確定。雖上訴人
以前揭情詞，否認其有過失，並辯稱縱其有過失，陶孝榮亦與有
過失，但由肇事現場圖及現場照片以觀，上訴人顯未至交岔路口
中心，即占用對向車道搶先左轉，且陶孝榮之重型機車並非正面
撞擊，而係斜擦過上訴人之自小客車左前保險桿，若該自小客車
於停止狀態遭重型機車撞擊，其左前保險桿亦不致於凹陷五公分
，參以上訴人之自小客車及陶孝榮之重型機車受損情形暨兩造與
陶孝榮在刑事案件中所為之供（指）述，應係上訴人轉彎之自小
客車未讓陶孝榮直行之重型機車先行，致自小客車左前保險桿尖
端撞擊重型機車之左後車身，並直接撞擊被上訴人之左腿，台北
市車輛行車事故鑑定委員會鑑定及覆議結果，亦均同此認定。又
陶孝榮於警訊及原審作證時，均稱其沿天津街由北往南行駛，且
肇事現場圖中之陶孝榮重型機車行駛方向亦相同，足認陶孝榮之
重型機車應係沿天津街由北往南行駛。至刑事審理筆錄記載陶孝
榮證稱自北平東路出發一語，被上訴人則已當庭提出異議並聲請
更正，且陶孝榮之重型機車既自北平東路出發，沿天津街直走，
自無所謂經過北平東路之理，可見該筆錄記載有誤。是以上訴人
抗辯其無過失，委無足採。次查陶孝榮之重型機車倒地後，雖距
上訴人之自小客車左前車頭五．五公尺，但無煞車痕以換算重型
機車之車速，而重型機車既係遭自小客車斜撞左後車身，其撞擊
力自不能使重型機車立即停止前進，且重型機車被撞後前行五．
五公尺，亦非很遠，要難憑此即謂陶孝榮超速行駛。至刑事判決
所謂陶孝榮之重型機車行駛速度應非緩慢，則非指重型機車以時
速超過三十公里行駛。又陶孝榮之重型機車行駛車道，扣除停車
格寬度後，實際供車輛通行之車道僅約三公尺，縱該重型機車行
駛於道路中心線約二．二公尺處，亦僅距路邊停車格約０．八公
尺，並無如上訴人所稱未靠右側行駛之情形。況本件肇事原因係
上訴人轉彎之自小客車未讓陶孝榮直行之重型機車先行，與重型
機車是否靠右行駛亦無直接相當因果關係。故上訴人所辯陶孝榮
與有過失一節，亦不足採。被上訴人受傷既係上訴人之過失行為
所致，自得依民法第一百八十四條第一項前段、第一百九十三條
及第一百九十五條第一項前段之規定，請求上訴人賠償。茲就被
上訴人請求賠償之項目及金額，分述如下：（一）醫療費用部分
：被上訴人因受傷而支出醫療費用，關於自付額部分，自八十九
年五月二十九日起至九十一年十一月二十九日止，共二十一萬二
千五百二十八元，有醫療收據可稽，扣除由上訴人代為支付之自
付額六萬九千四百五十元（如原判決附表一編號二六至三三所示
）後，被上訴人得請求賠償之醫療費用金額為十四萬三千零七十
八元。（二）其他必要費用部分：依台大醫院（九十一）校附醫
秘字第九一００二０八八０七號函，被上訴人以計程車代替擁擠
不便之大眾運輸交通工具，尚難謂無此必要，而被上訴人自八十
九年五月二十九日起至九十一年十一月二十九日止，除八十九年
七月二十六日自台大醫院出院為單趟車程外，計至台大醫院門診
二十次、榮民總醫院門診五次、振興醫院門診一次、三軍總醫院
門診二次，均係往返之車程，按自台北縣中和市○○路被上訴人
住處，至台北市○○○路之台大醫院、同市○○路之榮民總醫院
、振興街之振興醫院及成功路之三軍總醫院，每趟計程車資分別
為二百二十元、四百二十元、四百二十五元、三百五十元計算，
加上被上訴人於九十一年八月二十七日、同年九月三日至內湖康
寧醫院及台大醫院之計程車資一千零五十五元，計程車資共一萬
六千五百二十五元。又依台大醫院前開函，被上訴人確有請看護
之必要，且其請求看護費用九十七萬七千九百元，亦有收據可證
。而上訴人雖謂被上訴人有浮報之嫌，但看護收費標準本因看護
全天或白天不同，上開看護費用在九十年四月一日以前部分，大
多以每日二千元之標準收取，以後則多以每月二萬五千元之標準
收取，足見被上訴人係依病情輕重決定看護時間之長短，應未浮
報。且被上訴人係請求八十九年七月二十七日以後之看護費用，
亦無庸扣除自八十九年六月六日起至同年七月二十六日止由上訴
人代為支付之看護費用。再者，如原判決附表二所示之其他相關
費用，除燕窩五千九百元及家飾品四百元外，其餘二萬四千六百
八十一元，有統一發票及收據可證，且係本件車禍所增加之生活
上必要費用。至其中美髮費用部分，由該費用金額對照台大醫院
美髮部收費標準以觀，僅係最基本之洗髮、剪髮，且依被上訴人
受傷情形，其在住院期間請人洗頭亦屬必要，上訴人抗辯此項費
用非屬必要支出，不足採取。以上計程車資、看護費用及其他相
關費用合計為一百零一萬九千一百零六元，扣除上訴人已支付生
活補助費十萬元後，被上訴人得請求上訴人賠償之其他必要費用
為九十一萬九千一百零六元。上訴人另支付之五萬七千一百七十
七元，被上訴人並未列入請求，故無扣除問題。（三）減少勞動
能力部分：被上訴人所受傷害係屬勞工保險殘廢給付標準表障害
項目第一四一項殘廢第七級，且於六十歲前復原之可能性低，有
台大醫院（九十二）校附醫秘字第九二００二０一九六七號、（
九十三）校附醫秘字第九三００００三六四五號、九三００二一
二二九九號函可稽，依勞工保險殘廢給付標準表及減少勞動能力
比率表，被上訴人減少勞動能力百分之六九．二一。又行政院環
境保護署函復被上訴人曾在該署擔任臨時工，可見被上訴人並非
無工作能力，而被上訴人在受傷前係任職於萱妮服裝精品名店，
底薪每月二萬八千元，有各類所得扣繳暨免扣繳憑單足憑，並經
證人即萱妮服裝精品名店之負責人游齡珠結證屬實，則按每月二
萬八千元計算，被上訴人每年減少勞動能力之損害為二十三萬二
千五百四十六元（28,000×12×69.21=232,546 ）。被上訴人自
八十九年五月二十九日受傷起，算至退休年齡年滿六十歲止，尚
有二十六年餘，故其請求二十六年減少勞動能力之損害，扣除依
霍夫曼計算法之中間利息後為三百八十萬八千八百六十元（232,
546×16.00000000=3,808,860）。（四）精神慰撫金部分：被上
訴人因系爭車禍受傷而終生殘廢，肉體及精神長期受極大痛苦，
且其身材高窕美好，原有馬祖之花之美譽，並受僱於服飾店兼試
裝模特兒，亦有美滿婚姻，惟因系爭車禍受傷而不良於行，致其
配偶陶孝榮遺棄不顧，經被上訴人訴請判決離婚確定，爰審酌上
情及兩造身分、地位及資力等，上訴人應賠償被上訴人精神慰撫
金以三百萬元為適當。綜上所述，被上訴人請求上訴人給付七百
八十七萬一千零四十四元及其法定遲延利息，洵屬正當，應予准
許。此外，被上訴人另於九十一年十二月十日、同年月三十一日
支付醫療費用八百八十元，及自九十一年十一月十四日起至九十
二年六月三十日止支付看護費用二十萬九千元，暨購買枴杖等支
出其他必要費用二千五百九十元，合計為二十一萬二千四百七十
元，有上訴人所不爭執之醫療費用收據、看護費用收據及統一發
票可證，且其他必要費用亦屬生活上必要之支出，從而被上訴人
於原審擴張聲明請求上訴人給付二十一萬二千四百七十元並加付
法定遲延利息，即屬有據，亦應准許等詞，為其判斷之基礎。惟
查上訴人一再聲請原審囑託國立交通大學等機關，就訴外人陶孝
榮發現危害狀況時距離上訴人自小客車五公尺遠，及上訴人自小
客車與陶孝榮重型機車受損情形，暨重型機車倒地位置距自小客
車左前車頭約六公尺等，考量煞車反應距離與四次撞擊抵銷之力
道，鑑定重型機車肇事前之車速估計應為多少（原審第一卷一五
八、一五九、二０七、二０八頁，第二卷四八頁），攸關陶孝榮
是否與有過失，上訴人得否減輕賠償金額，自屬重要之證據方法
。原審就此未予調查，僅以陶孝榮之重型機車無煞車痕可換算車
速，及該重型機車被撞後前行五．五公尺，並非很遠，認定陶孝
榮未超速行駛，自嫌率斷。而陶孝榮有無過失，所占過失比例為
何，與被上訴人請求賠償金額究應准許若干，至為關切，則原判
決關於維持第一審所命給付及命上訴人再給付部分，全部均難維
持。次查上訴人就被上訴人是否需要看護照料日常生活起居？倘
需看護照料，每天工作時間及內容為何？何時無需看護協助？聲
請原審向台大醫院函詢（原審第一卷一二六頁），參以被上訴人
請求之看護費用，有一日二千元、一千三百元、每月二萬五千元
不等，似難謂無調查之必要。況被上訴人在原審擴張聲明請求看
護費用二十萬九千元，上訴人對之亦有爭執（見原審第二卷九四
頁）。乃原審不僅未就上訴人此項證據方法予以調查，且謂上訴
人不爭執看護費用收據（擴張聲明部分）之真正，而逕依被上訴
人請求看護費用之金額，命上訴人如數給付，亦屬可議。上訴論
旨，指摘於其不利部分之原判決為不當，求予廢棄，非無理由。
末查上訴人應賠償被上訴人其他必要費用一百零一萬九千一百零
六元之法定遲延利息，其中計程車資一千零五十五元、看護費用
二十萬九千元及其他相關費用四千六百二十五元之起算日，係九
十一年十一月二十日，其餘則為九十年十月十九日，則上訴人已
支付生活補助費十萬元，原審究自此項賠償金額何部分扣除，與
計算法定遲延利息之不同起算日本金究為若干，所關頗切，案經
發回，宜併釐清，附此敘明。
據上論結，本件上訴為有理由。依民事訴訟法第四百七十七條第
一項、第四百七十八條第二項，判決如主文。
中    華    民    國  九十五  年    十一  月  二十三  日
                      最高法院民事第六庭
                          審判長法官  許  朝  雄
                                法官  謝  正  勝
                                法官  鄭  玉  山
                                法官  吳  麗  女
                                法官  袁  靜  文
      本件正本證明與原本無異
                                      書  記  官
中    華    民    國  九十五  年   十二   月    六    日
                                                      v


司法院資訊處製作；財團法人民間司法改革基金會備份。
